臺灣桃園地方法院民事判決　　　　　九十四度訴字第七六六號
原　　　告　丙○○
訴訟代理人　鄭崇文　律師
被　　　告　勝科技材料股份有限公司
　　　　　　　　　　號
法定代理人　甲○○
訴訟代理人　鄧湘全　律師
　　　　　　韓邦財　律師
　　　　　　王唯鳳　律師
上列當事人間請求返還不當得利等事件，於民國九十四年九月二
十日言詞辯論終結，本院判決如下：
    主      文
原告之訴及假執行之聲請均駁回。
訴訟費用由原告負擔。
    事      實
壹、原告方面：
一、聲明：
（一）被告應給付原告新臺幣（下同）五十八萬四千九百二十一
      元，及自起訴狀繕本送達被告之翌日起至清償日止，按週
      年利率百分之五計算之利息。
（二）願供擔保請准宣告假執行。
二、陳述：
（一）緣坐落於桃園縣平鎮市○○段東勢小段第二一四之四四及
      二一四之四五地號土地均為原告所有。民國九十二年八月
      間，原告發現系爭土地竟遭被告（原名為勝興業股份有
      限公司）僱工搭建鋼骨棚架，供停車及擺設重型機器設備
      之用，原告當場要求拆除，但未獲善意回應，爰於九十二
      年九月三日，由原告之子乙○○偕同女婿蘇育民在該地張
      貼公告限令被告搬離，惟被告仍置若罔聞，繼續占用系爭
      土地至九十三年十二月七日才拆除前揭地上建物並遷離。
（二）被告未經原告同意，無權占用系爭土地，不但獲取不當之
      使用利益，同時亦侵害原告權利，並使原告受有無法使用
      收益之損害，原告自得依不當得利或侵權行為之法律關係
      ，以被告之占用面積，按相鄰土地租金市價即每月每平方
      公尺一百一十七點五八元，請求自原告張貼公告之日起至
      被告返還土地之日止之不當得利或損害五十八萬四千九百
      二十一元（計算式：328㎡×117.58元/㎡×15又5/30月＝
      584,921.30元）及法定遲延利息。又原告於本件訴訟所主
      張之二項訴訟標的，請鈞院擇一有利於原告而為判決即可
      。
（三）對被告抗辯之陳述：
    １被告於八十五年一月十五日與訴外人西北工業股份有限公
      司（下稱西北公司）所簽訂之廠房租賃契約書，係向西北
      公司租賃廠房，並非向原告，其租賃使用範圍當以西北公
      司名下土地為限，而該租賃契約第一條使用範圍所謂廠房
      間之空地指Ａ棟與ＢＣ棟間之空地，廠房邊之空地指Ａ棟
      與Ｄ棟間之空地，該地上方均由被告加蓋鐵皮使用。故以
      該八十五年之租約內容觀之，被告使用土地範圍均不包括
      廠房上方停車場即系爭土地在內甚明。另被告所提出之民
      事答辯狀(二)，僅是西北公司之答辯，並非原告。被告辯稱
      依西北公司於另案之民事答辯狀(一)、(二)，原告就以西北公
      司為名義與被告成立之租賃契約範圍包括系爭土地，原告
      同意被告使用系爭土地云云，洵無足採。
    ２依九十二年被告與西北公司之租約及附圖可知其間約定被
      告所承租使用範圍「如附圖，（與九十二年以前舊租約不
      同之處增加租賃Ｇ及Ｈ及Ｊ廠房）建坪：鋼筋水泥542.46
      坪，鐵皮屋383.7坪，合計926.16坪。其他空地可供使用
      。」所謂「其他空地」當指西北公司之空地而言，不含原
      告所有之系爭土地，即Ａ棟與ＢＣ棟及Ａ棟與Ｄ棟之間之
      空地。
    ３按土地法第九十七條第一項「城市地方房屋之租金，以不
      超過土地及其建築物申報總價年息百分之十為限。」之規
      定，應僅限於城市區域房屋，始有其適用，至農業區之土
      地並不涵攝在內，系爭土地為特定農業區之農牧用地，自
      無該項規定之適用。再者，土地法第一百零五條規定：「
      第九十七條、第九十九條及第一百零一條之規定，於租用
      基地建築房屋均準用之。」本件被告無法律上原因占用系
      爭土地，雙方並無租賃關係存在，自亦無該條規定適用之
      餘地。
三、證據：提出土地登記謄本影本二紙、照片二張、限令被告搬
    離公告、平鎮地政事務所土地複丈成果圖影本各乙紙、廠房
    租賃契約書（自九十二年六月五日至九十七年六月四日及八
    十五年一月十五日簽定）影本二份、被告公司變更登記表乙
    份為證，並聲請訊問證人乙○○。
貳、被告方面：
一、聲明：
（一）駁回原告之訴及其假執行之聲請。
（二）如受不利之判決，願供擔保請准宣告免為假執行。
二、陳述：
（一）被告前曾長年陸續向原告為負責人之西北公司承租廠房使
      用，於九十二年六月五日與西北公司簽立新的廠房租賃契
      約書，自同日起至九十七年六月四日止承租門牌號碼為桃
      園縣平鎮市建安里東勢三十九之二號廠房，使用範圍約定
      「如附圖，（與九十二年以前舊租約不同之處增加租賃Ｇ
      及Ｈ及Ｊ廠房）建坪：鋼筋水泥542.46坪，鐵皮屋383.7
      坪，合計926.16坪。其他空地可供使用。」因此，其他空
      地可供使用，即包括系爭土地，上開租約既由原告以西北
      公司負責人代表簽立，當屬有權處分，被告有權使用系爭
      土地自明。而原告就系爭使用土地乙事對被告法定代理人
      甲○○提出竊佔告訴，亦經臺灣桃園地方檢察署以九十三
      年度偵字第四一一二號予以不起訴處分、臺灣高等法院檢
      察署以九十三年度上聲議字第三四０六號處分書駁回原告
      之再議確定，原告陳稱其他空地可供使用係指西北公司所
      有權範圍，不包括原告私人產權在內云云，乃屬事後虛構
      之詞，蓋於租約附圖內，系爭土地本即包括在內，足見被
      告乃屬有權使用。
（二）再則，原告及西北公司在臺灣板橋地方法院九十二年度板
      簡字第一八五二號損害賠償事件之答辯狀(一)、(二)均稱被告
      有使用系爭土地，且該部分屬租賃契約範圍，是以租賃範
      圍之坪數足夠，即表示被告是有權使用，益見原告就以西
      北公司為名義與被告成立之租賃契約範圍包括系爭土地，
      亦即原告同意被告使用系爭土地，如今卻作相反之主張，
      實所不當。
（三）末則，關於使用他人土地不當得利範圍，實務及理論上係
      依土地法第一百零五條、第九十七條規定辦理，即不超過
      土地申報總價年息百分之十為限為計算標準，是故原告不
      當得利之計算標準亦有疑義。
三、證據：提出廠房租賃契約書（自九十二年六月五日至九十七
    年六月四日，內含附圖）、桃園地方法院檢察署檢察官九十
    三年度偵字第四一一二號不起訴處分書、臺灣高等法院檢察
    署九十三年度上聲議字第三四０六號處分書、民事答辯狀(一)
    、(二)影本各乙份為證。
    理      由
一、原告主張坐落於桃園縣平鎮市○○段東勢小段第二一四之四
    四及二一四之四五地號土地均為原告所有。九十二年八月間
    ，原告發現系爭土地竟遭被告僱工搭建鋼骨棚架，供停車及
    擺設重型機器設備之用，原告當場要求拆除，但未獲善意回
    應，爰於九十二年九月三日，由原告之子乙○○偕同女婿蘇
    育民在該地張貼公告限令被告搬離，惟被告仍置若罔聞，繼
    續占用系爭土地至九十三年十二月七日才拆除前揭地上建物
    並遷離。查被告未經原告同意，無權占用系爭土地，不但獲
    取不當之使用利益，同時亦侵害原告權利，並使原告受有無
    法使用收益之損害，原告自得依不當得利或侵權行為之法律
    關係，以被告之占用面積，按相鄰土地租金市價即每月每平
    方公尺一百一十七點五八元，請求自原告張貼公告之日起至
    被告返還土地之日止之不當得利或損害五十八萬四千九百二
    十一元及法定遲延利息。又原告於本件訴訟所主張之二項訴
    訟標的，請鈞院擇一有利於原告而為判決即可等語。
二、被告則以伊前曾長年陸續向原告為負責人之西北公司承租廠
    房使用，於九十二年六月五日與西北公司簽立新的廠房租賃
    契約書，自同日起至九十七年六月四日止承租門牌號碼為桃
    園縣平鎮市建安里東勢三十九之二號廠房，使用範圍約定「
    如附圖，即包括系爭土地，上開租約既由原告以西北公司負
    責人代表簽立，當屬有權處分，被告有權使用系爭土地自明
    。又關於使用他人土地不當得利範圍，實務及理論上係依土
    地法第一百零五條、第九十七條規定辦理，即不超過土地申
    報總價年息百分之十為限為計算標準，是故原告不當得利之
    計算標準亦有疑義等語資為抗辯。
三、本件（一）坐落桃園縣平鎮市○○段東勢小段第二一四之四
    四號及第二一四之四十五號土地均為原告所有，被告在上開
    土地上搭建鋼骨棚架，供停車及擺設重型機器設備之用，而
    原告於九十二年九月三日在該地張貼公告限令被告搬離，而
    被告係於九十三年十二月七日拆除坐落於上開土地之鋼骨棚
    架後遷離；又被告占用上開土地之範圍，業經桃園縣平鎮地
    政事務所測繪結果，被告所興建之鋼骨棚架範圍面積達三百
    二十八平方公尺；（二）被告自八十五年間起即與任訴外人
    西北公司法定代理人之原告就門牌號碼為桃園縣平鎮市東勢
    三十九之二號廠房及其附連圍繞之土地訂立租賃契約，嗣於
    九十二年六月五日被告再與仍任西北公司法定代理人之原告
    簽立就附圖所示之土地及鐵皮屋訂立租賃契約，租期五年，
    惟前揭租賃契約業經雙方於九十三年十二月七日合意終止；
    （三）原告所主張遭被告無權占用之土地部分，即係上開契
    約附圖中標示為「停車場」等情，業為兩造所不爭執，堪信
    為真實。
四、原告主張系爭土地為其所有，而遭被告無權占有並於其上興
    建鋼骨棚架，迭經原告催討結果，被告始於九十三年十二月
    七日拆除上開地上物遷還占用系爭土地部分等情，為被告所
    否認，並以理由欄二所載等語置辯，經查：
（一）按民事訴訟法第二百七十七條前段規定：「當事人主張有
      利於己之事實者，就其事實有舉證之責任。」；而舉證責
      任者，乃特定法律效果之發生或不發生所必要之事實存在
      與否不明之場合，當事人之一造因此事實不明，將受不利
      益之判斷，乃必須就該事實提出有關證據，使法院信其主
      張為真實；另負舉證責任之當事人若就待證事實已為相當
      之舉證，並達足使法院形成確信之階段，除對造當事人可
      提出有與待證事實相反事實存在之反證，使法院已形成之
      確信發生動搖，再度陷於就待證事實真偽不明之狀態外，
      即應認當事所主張待證事實為真正。
（二）次按稱使用借貸者，謂當事人一方以物交付他方，而約定
      他方於無償使用後返還其物之契約，民法第四百六十四條
      所明定，而使用借貸契約為諾成契約，其契約之成立不以
      應依一定方式為必要，一經雙方就無償將借貸標的交付使
      用等必要之點有意思表示合致者，使用借貸契約即為成立
      。本件被告主張原告於所指摘遭被告無權占用之土地部分
      ，即係其與時任西北公司法定代理人之原告於九十二年六
      月五日訂立租賃契約附圖中標示為「停車場」，而原告既
      於斯時同意被告使用上開土地部分，被告自非無權占有等
      語，業據其提出西北公司間前於九十二年六月五日訂立之
      租賃契約影本乙件為證，而按系爭契約內容，其上所記載
      之當事人名義固僅為被告及西北公司爾，惟：
    １依形式觀察系爭契約第一條所載：「甲方（即西北公司）
      廠房所在及使用範圍。所在地：桃園縣平鎮市建安里東勢
      三九之二號。使用範圍：如附圖，（與九十二年以前舊租
      約不同之處增加Ｇ及Ｈ及Ｊ廠房）建坪：鋼筋水泥五四二
      點四六坪，鐵皮屋三八三點七坪，合計九二六點一六坪。
      其他空地可供使用。」等語及附圖所示狀況，原告為訂立
      系爭租賃契約時之西北公司之法定代理人，其於代表西北
      公司訂立上開契約時既明知停車場所在之土地為其所有，
      在未為任何保留狀況上，仍於該契約內表明將包括停車場
      等空地均交由被告使用，衡諸一般經驗法則，原告是否果
      無就停車場部分與被告間成立使用借貸關係之意，已不無
      疑義。再者，西北公司於其與被告間另案訟爭時（即臺灣
      板橋地方法院九十二年度板簡字第一八五二號損害賠償事
      件），原告代表西北公司於九十三年三月二十五日提出民
      事答辯狀（二）之末記載：「．．．在廠房上方（即停車
      場）、亦有一空地，屬丙○○個人所有，亦為原告（指本
      件被告，下同）使用，停放原告機器及汽車，此二個停車
      場，被告（指西北公司）均未收租金，任憑原告使用多年
      ．．．」等語，足證原告於代表西北公司訂立系爭租賃契
      約時，除其有代表西北公司訂立系爭租賃契約外，為促進
      上開租賃契約目的之達成，另確有與被告成立由其無償提
      供系爭土地供被告使用之使用借貸契約之合意存在。
    ２證人即當初實際代理西北公司與被告簽署系爭租賃契約之
      原告親子乙○○於本院九十四年九月二十日行言詞辯論程
      序時固證述：「我只是代表西北公司簽約，系爭土地並不
      是我們的，是原告的。」等語，然證人乙○○於本院是日
      程序時另證述：「（本院質以契約中所謂其他空地供被告
      使用是何意？）講的只是廠房間的空地而已。（繼質以既
      然不包括停車場，為何要在契約中寫明？）如果被告只是
      停車的話，我們沒有意見，但是他們在上面堆放器具，造
      成我們進出困難。．．．（被告請求訊問證人，訂立契約
      時，原告是否知情？）知道。（被告訴訟代理人請求本院
      提示被證四的第三頁即原告在上開西北公司與被告間另案
      訟爭事件代表西北公司於九十三年三月二十五日提出民事
      答辯狀（二），並請證人表示意見？）我們只是同意他們
      使用，但是他們要加蓋時，依契約第七條必須先經我們同
      意。」等語綦詳，亦證兩造就被告所占用之系爭土地部分
      確有成立使用借貸之合意。
（三）承上所述，兩造就系爭土地中關於停車場部分確有成立使
      用借貸關係之合意，而此契約之成立，源係為輔助被告另
      與西北公司所成立系爭租賃契約目的之達成，是以此二契
      約成立、消滅彼此間應有相互牽連之關係。今被告與西北
      公司就系爭租賃契約已於九十三年十二月七日合意終止在
      案，則系爭使用借貸契約亦應於是日起生消滅之效力，而
      被告既並於是日拆除其設於系爭土地上之地上物後遷返予
      原告（已如前述），則被告自斯時起即無無權占有系爭土
      地之情事。
五、綜上所述，原告不能證明被告有無權占有系爭土地等情，則
    其依侵權行為及不當得利之法律關係請求被告給付五十八萬
    四千九百二十一元及其遲延利息云云，為無理由，應予駁回
    。又本件原告之請求，既經本院駁回在案，則其假執行之聲
    請即失所附麗，爰併駁回其聲請。另本件事證已臻明確，兩
    造其餘攻擊防禦方法，核與本案判斷已無甚影響，茲不擬一
    一論究，附此敘明。
據上論結，本件原告之訴為無理由，依民事訴訟法第七十八條規
定，判決如主文。
中　 華 　民 　國　 九十四 　年　  十 　 月　   四    日
                    臺灣桃園地方法院民事第二庭
                        法      官  石有為
上列正本係照原本作成
如對本判決上訴須於判決送達後二十日內向本院提出上訴狀。
                        法院書記官  黃棟楠
中　 華 　民 　國　 九十四 　年　  十 　 月　   四    日
